【裁判字號】    98,基簡,220
【裁判日期】    980630
【裁判案由】    撤銷買賣行為等
【裁判全文】
臺灣基隆地方法院民事判決             98年度基簡字第220號
原      告  摩根聯邦資產管理股份有限公司
法定代理人  丁○○
訴訟代理人  丙○○
            蕭智中
            戊○○
被      告  乙○○
            甲○○○
上列當事人間請求撤銷買賣行為等事件，經本院於民國98年 6月
23日言詞辯論終結，判決如下：
    主      文
原告之訴駁回。
訴訟費用由原告負擔。
    事實及理由
壹、程序部分：
    本件被告乙○○，未於言詞辯論期日到場，核無民事訴訟法
    第 386條各款所列情形，爰依原告之聲請，由其一造辯論而
    為判決，合先敘明。
貳、實體部分：
一、原告主張：被告乙○○於民國92年 8月12日向訴外人聯邦商
    業銀行股份有限公司（下稱聯邦銀行）申請「國民現金」及
    「信用卡」，並陸續於「國民現金」核定額度新臺幣（下同
    ）30萬元之範圍內支用貸款，惟被告乙○○自95年 2月25日
    起即未依約還款，迄今共積欠原告本金89,260元及利息、違
    約金等；另被告乙○○申請使用上開信用卡後，於95年3月3
    日起，即未依約繳納刷卡消費款項，迄今共積欠原告消費款
    25,233元及利息、違約金等。經向臺灣臺北地方法院提起民
    事訴訟並獲勝訴判決確定（97年度北簡字第3880號），原告
    已取得執行名義，詎料被告乙○○為逃避名下財產遭受強制
    執行，竟於95年3月7日將其所有、坐落於基隆市○○區○○
    段1413號地號（權利範圍為100,000分之153）及其上之3271
    號建號（門牌為新豐街294號3樓）之不動產（下稱系爭不動
    產）以買賣為原因移轉予其配偶周志達之母親即被告甲○○
    ○所有，惟有下列有違常理之處，可認為被告間移轉系爭不
    動產之行為，有害及原告對於被告乙○○之債權：
  (一)被告乙○○分別於92年 3月6日及94年5月24日，以系爭不動
    產作為擔保，向有限責任基隆第一信用合作社（下稱基隆一
    信）及台新國際商業銀行股份有限公司（下稱台新銀行）借
    貸款項並設定抵押權，被告間移轉系爭不動產時，上開貸款
    尚未清償完畢，且抵押權亦未塗銷，況且被告甲○○○如欲
    承擔系爭不動產之貸款，何以未將借款人名義變更，系爭不
    動產之房貸借款人名義目前仍為被告乙○○，顯與一般不動
    產買賣常態有違。
  (二)被告 2人目前仍設籍於同一戶籍，且被告甲○○○能於被告
    乙○○未到庭之情況下提出被告乙○○之存摺正本，顯見被
    告2人目前同居於系爭不動產，且仍密切往來。
  (三)按遺產及贈與稅法第5條第6款規定：「財產之移動，具有左
    列各款情形之一者，以贈與論，依本法規定，課徵贈與稅：
    六、二親等以內親屬間財產之買賣。但能提出已支付價款之
    確實證明，且該已支付之價款非由出賣人貸與或提供擔保向
    他人借得者，不在此限。」，被告間為婆媳關係，實符合上
    開規定，被告未就支付價款事實提出證明，是被告間之買賣
    應以贈與論；且被告間交付40萬元之買賣價金應是故意規避
    無償贈與而為之，因為依據被告乙○○於彰化銀行仁愛分行
    之帳戶存摺影本可知，被告甲○○○於95年3月3日分別於該
    日先後以現金存入上開帳戶10萬元及30萬元，被告乙○○竟
    於兩次存款間旋即以現金提領方式提領10萬元，顯見被告間
    本可直接以現金交付買賣價金之方式為之，卻刻意進行帳戶
    存入支出等動作，渠等存取之時間間隔很段，其存款取款不
    符事理。綜上，應可認被告間應非有償之買賣行為，而屬無
    償且有害及債權之脫產行為。
  (四)退步言之，如認被告間之所有權移轉行為為有償行為，依據
    常理，當買賣之對價與客觀價值顯不相當時，應可推認債務
    人明知有損害於債權人之權利及受益人知情受益，據被告甲
    ○○○提出之不動產買賣契約書內載明買賣系爭不動產之價
    金為 200萬元，惟系爭不動產之市價為236萬至267萬元之間
    ，其買賣對價與客觀價值顯不相當，依前開說明，應可推認
    被告乙○○明知移轉系爭不動產有害及原告，且被告甲○○
    ○亦知情受有利益，已符合民法第244條第2項之要件。爰依
    民法第244條第1項、第2項、第4項之規定，提起本件訴訟等
    語，並聲明求為判決：（一）被告間就系爭不動產所為之買
    賣行為及以買賣為原因所為之所有權移轉之行為應予撤銷；
    （二）被告間就前開不動產所為之所有權移轉登記應予塗銷
    並回復被告乙○○之所有權。
二、被告乙○○未於言詞辯論期日到場，亦未提出書狀，作任何
    聲明或陳述。而被告甲○○○則以：伊確實是向被告乙○○
    購買系爭不動產，先前曾幫忙繳納部分房貸，嗣後乙○○與
    伊兒子離婚時，即以現金40萬元及承擔系爭不動產約100多
    萬元之貸款作為對價，向乙○○購買系爭不動產，當時伊不
    知情乙○○在外有欠債；移轉系爭不動產所有權當時，伊曾
    去向貸款銀行表示欲變更借款人名義，惟貸款銀行卻以伊年
    紀太大而拒絕變更；被告乙○○與伊兒子同住在系爭不動產
    ，伊未與其等同住，而上開信用卡帳單之寄送地址為系爭不
    動產所在地，故伊不知情乙○○在外有欠錢等語，資為抗辯
    。並聲明求為判決：駁回原告之訴。
三、兩造不爭執事項：
  (一)原告為被告乙○○之債權人，對其分別有(1)本金89,260元，
    及自95年 2月25日起算之利息、違約金等(2)本金25,233元，
    及自35年3月3日起算之利息、違約金等之債權，並取得臺灣
    臺北地方法院97年度北簡字第3880號民事判決為執行名義。
  (二)系爭不動產原為被告乙○○所有，於95年3月17日以95年3月
    7 日之買賣為原因，將系爭不動產移轉登記為斯時為其配偶
    母親之被告甲○○○所有。
  (三)被告乙○○與配偶周志達於96年3月13日離婚前，均同住於
    系爭不動產，被告乙○○申辦信用卡之帳單寄送地址為系爭
    不動產所在地址。
四、本件之爭點及法院之判斷：
    本件兩造有爭執點，厥在於：被告間就系爭不動產為所為之
    移轉行為有無詐害原告之債權？茲論述如下：
  (一)關於被告間就系爭不動產為所為之移轉行為，係基於有償之
    買賣關係所致。
    按當事人主張有利於己之事實者，就其事實有舉證之責任
      。民事訴訟法第277條前段定有明文。次按民事訴訟如係
      由原告主張權利者，應先由原告負舉證之責，若原告先不
      能舉證，以證實自己主張之事實為真實，則被告就其抗辯
      事實即令不能舉證，或其所舉證據尚有疵累，亦應駁回原
      告之請求。最高法院著有17年上字第917號判例要旨可資
      參照。
    經查，被告甲○○○主張其以支付現金40萬元及承擔被告
      乙○○以系爭不動產設定抵押權所擔保債務之方式，取得
      系爭不動產，因此應屬有償取得，業據提出買賣契約1份
      為證。其中支付現金40萬元部分，另據其提出之系爭不動
      產之不動產買賣契約、乙○○之彰化銀行仁愛分行存摺影
      本各1份、彰化銀行之存款憑條2份（日期同為95年3月3日
      ，存款人為甲○○○、存入戶名為乙○○，金額分別為10
      萬元及30萬元）為證，堪信被告甲○○○已交付現金40萬
      元予被告乙○○。雖原告以被告甲○○○上揭存款方式不
      尋常為由，否認被告甲○○○交付上揭40萬元之事實，然
      被告甲○○○所提出證據資料已可認定40萬元係存入被告
      乙○○戶頭內，是以被告甲○○○交付款項之舉證已然充
      足，被告如欲否認原告交付40萬元之事實，應確實舉證被
      告甲○○○嗣後將該筆款項取回，否則其僅以臆測之詞欲
      否認被告甲○○○之主張顯無可採。另承擔被告乙○○債
      務部分，自95年3月17日被告甲○○○登記為系爭系爭不
      動產所有權人後，確實持續繳納被告乙○○以系爭不動產
      抵押之借款，此有系爭不動產之抵押權人台新國際商業銀
      行98年5月18日所發台新總作服帳務字第098000034 49號
      函覆稱：「... 截至98年5月15日止，尚欠本金219,575元
      ，逾期狀態為79天。」，及有限責任基隆第一信用合作社
      於98年5月21日以基一信字第1646號函覆稱：「... 截至
      98年5月12日止，房貸尚欠本金1,065,523元，...，直至
      98年2月起陸續有滯繳之情事發生，截至98年5月12日止尚
      欠繳3期。」，足信被告甲○○○自與被告乙○○簽訂系
      爭不動產買賣契約3年以來，確實均按期繳納款項，僅於
      近日有數期繳款略有遲滯情況，是以被告甲○○○主張其
      承擔系爭不動產抵押擔保之債務部分尚屬可信。綜合上述
      ，被告甲○○○與被告乙○○間就系爭不動產應屬成立有
      償之買賣契約應堪認定。雖原告另稱系爭不動產市價應為
      236萬至267萬間，但其所提出證據資料乃本院就系爭房屋
      附近其他房屋之拍賣公告，然每間房屋均有其不同鑑價因
      素，其他房屋之價格無法全盤套用於系爭房屋，但如參酌
      系爭不動產設定二個順位抵押權，抵押權之鑑價即屬針對
      個別房屋所為，其參考價值更高，而其合計擔保債權額為
      210萬元（168萬元＋42萬元），因此可信系爭不動產一般
      交易價值約為210萬元，則被告間約定買賣價金為200萬元
      ，並無與違背市場價值過多，因此尚難認被告間約定交易
      價值有過低而應認定屬於無償行為可言。
    既認被告間移轉系爭不動產屬於有償行為，即與民法第
      244條第1項之要件不符，自難依上開規定予以撤銷。則原
      告請求撤銷被告間就系爭不動產所為之買賣及移轉所有權
      行為，並據以塗銷以被告甲○○○為登記名義人所為之不
      動產所有權移轉登記以及回復被告乙○○之所有權，自屬
      於法無據。
  (二)關於被告乙○○所為之有償移轉系爭不動產之行為，尚未構
    成詐害原告之債權。
    按債務人所為之有償行為，於行為時明知有損害於債權人
      之權利，以受益人於受益時亦知其情事者為限，債權人得
      聲請法院撤銷之。但明知之事實對於債權人為有利，應由
      主張其事實存在之債權人負舉證責任，不能僅以推定之詞
      資為不利於債務人之判斷。又債務人處分其現有財產而得
      有相當對價者，非必生資力減少之結果，不得概謂為詐害
      行為，此有最高法院44年度台上字第1032號判決、54年度
      台上字第3128號判決意旨可資參照。再按民法第244條第2
      項之撤銷權，以債務人於行為時以及受益人於受益時均知
      有損害於債權人之事實，為其發生之特別要件，自應由主
      張此項撤銷權存在之原告就上開事實之存在負舉證之責任
      。本件被告間就系爭不動產之移轉核屬有償行為已如前述
      ，參照上開說明，就行使撤銷權所需具備之「債務人於行
      為時以及受益人於受益時均知有害於債權人」要件，自應
      由原告負舉證責任，先此敘明。
    經查，原告主張被告乙○○於移轉系爭不動產行為時以及
      被告甲○○○於受益時均知有害於債權人云云，無非係以
      被告為婆媳關係，目前仍同住一處，交往密切，且被告乙
      ○○於95年2、3月間開始發生財務異常，並於95年3月間
      起開始移轉其所有之財產予被告甲○○○，時間巧合，顯
      係意圖脫產以規避債務為據。然親屬間有各自獨立經濟況
      而互不相涉者，應屬當今社會之常態，且縱感情甚篤，相
      互間亦不必然知悉對方之財務狀況，故實無法僅以被告間
      係屬婆媳關係，即推論被告甲○○○於受益時必知有害於
      原告之債權。更何況，被告甲○○○未與被告乙○○同住
      於新豐街之住處，且信用卡帳單寄送地址亦非被告甲○○
      ○位於孝三路之住處；另被告乙○○係於95年3月7日將系
      爭不動產出賣予被告甲○○○，並於同年月17日辦理移轉
      登記完竣，而原告係至97年3月27日方始取得對被告乙○
      ○之民事判決確定證明書，亦有原告提出之上開民事判決
      暨確定證明書等影本各1份附卷可憑，尤難認未參與被告
      乙○○和原告間借貸情事之被告甲○○○於買受時知悉此
      情，是原告上揭主張，應認同屬無據。
    此外，原告並未舉出其他確切證據以實其說，則原告主張
      被告間於行為時均已明知該買賣行為有害及原告債權云云
      ，即屬無從採信。準此，被告間就系爭不動產所為之買賣
      移轉所有權行為，核與民法第244條第2項所規定有償詐害
      行為之主觀要件係屬不符，自難依上開規定予以撤銷。則
      原告請求撤銷被告間就系爭不動產所為之買賣及移轉所有
      權行為，並據以塗銷以被告甲○○○為登記名義人所為之
      不動產所有權移轉登記以及回復被告乙○○之所有權，自
      屬於法無據。
五、從而，原告依據民法第244條第1項、第2項、第4項規定，請
    求撤銷被告間就系爭不動產所為之買賣及移轉所有權行為，
    及塗銷被告間就系爭不動產所為之所有權移轉登記並回復被
    告乙○○之所有權，均為無理由，應予駁回。
六、據上論結，本件原告之訴為無理由，依民事訴訟法第78條，
    判決如主文。
中    華    民    國    98    年    6     月    30    日
                  民事庭法  官  王翠芬
以上正本係照原本作成。
對於本件判決如有不服，應於收受送達後20日內向本院提出上訴
書狀，上訴於本院合議庭，並按他造當事人之人數附具繕本。
中    華    民    國    98    年    6     月    30    日
                        書記官  林建清


司法院資訊處製作；財團法人民間司法改革基金會備份。
